臺灣臺南地方法院民事判決
109年度訴字第1992號
原      告  謝許招鳳

            許招敏  

共      同
訴訟代理人  黃冠霖律師
被      告  徐應德  

訴訟代理人  徐唯鳳  
            徐秀蜜  
被      告  徐輝宗  

訴訟代理人  徐友仁  
被      告  徐輝蒼  

            徐輝斌  

上列當事人間請求分割共有物事件，本院於民國110年3月25日言
詞辯論終結，判決如下：
    主  文
兩造共有坐落臺南市○○區○○段○○○地號土地分割如附圖（即臺南
市歸仁地政事務所民國一百零九年八月二十五日複丈成果圖）所
示：編號甲（面積二一二點八四平方公尺）分歸原告謝許招鳳、
原告許招敏取得，並依附表「分割後共有比例」欄所示之比例保
持共有；編號乙（面積七四四點九六平方公尺）分歸被告徐應德
、被告徐輝宗、被告徐輝蒼、被告徐輝斌取得，並依附表「分割
後共有比例」欄所示之比例保持共有。
訴訟費用由兩造按附表「應有部分比例及訴訟費用負擔比例」欄
所示之比例負擔。
    事實及理由
一、原告起訴主張：
（一）兩造所共有坐落臺南市○○區○○段000地號、面積957.8平方
      公尺之土地(下稱系爭土地)，應有部分如附表「應有部分
      比例及訴訟費用負擔比例」欄所示之比例。兩造就系爭土
      地並無不能分割之協議或因物之使用目的不能分割之情形
      。兩造間雖經多次協議，就分割方法仍無法達成協議，原
      告為共有人，自得依民法第823條第1項前段及第824條第2
      項請求判決分割。因原告同時為系爭土地之相鄰土地（即
      坐落臺南市○○區○○段000地號土地，下稱786地號土地）之
      共有人，則將附圖所示編號甲部分面積212.8 4平方公尺
      分歸原告取得，並依謝許招鳳、許招敏應有部分各2分之1
      比例，繼續維持共有，可使原告將來有效利用所分得之土
      地，且得與786地號土地結合，更能發揮其應有之使用價
      值，符合社會經濟利益及整體共有人之利益。附圖所示編
      號乙部分面積744.96平方公尺分歸被告取得，並依徐應德
      、徐輝斌、徐輝宗、徐輝蒼應有部分比例分別為2分之1、
      6分之1、6分之1、6分之1繼續維持共有，可使其等家族保
      持土地之完整性，避免土地因分割而過於零碎，亦符合社
      會經濟利益及整體共有人之利益。
（二）並聲明：
    ⒈兩造共有坐落臺南市○○區○○段000地號面積957.8平方公尺
      准予分割。分割方法如附圖所示編號甲部分面積212.84平
      方公尺分歸原告，並依謝許招鳳、許招敏應有部分各2分
      之1比例，繼續維持共有；如附圖所示編號乙部分面積744
      .96平方公尺分歸被告，並依徐應德、徐輝斌、徐輝宗、
      徐輝蒼應有部分比例分別為2分之1、6分之1、6分之1、6
      分之1，繼續維持共有。
    ⒉訴訟費用由兩造依應有部分比例負擔。　
二、被告之陳述：
（一）被告徐應德具狀陳述：同意分割，惟不願繼續與被告徐輝
      斌、徐輝宗、徐輝蒼繼續維持共有，故提出如民國110年1
      月25日民事陳報狀附圖所示，由原告取得編號「甲」部分
      面積212.84平方公尺；由其取得編號「乙1」部分面積372
      .48平方公尺；編號「乙2」部分面積372.48平方公尺，則
      由被告徐輝斌、徐輝宗、徐輝蒼按應有部分比例各3分之1
      繼續維持共有等語。　　
（二）被告徐輝斌、徐輝宗、徐輝蒼到庭陳述：同意原告提出之
      分割方案，若依照被告徐應德的分割方案，倘將編號「乙
      1」封起來，取得編號「乙2」的被告三人會無路出去等語
      。　　　　
三、得心證之理由：
（一）按各共有人，除法令另有規定外，得隨時請求分割共有物
      。但因物之使用目的不能分割或契約訂有不分割之期限者
      ，不在此限，民法第823條第1項定有明文。故共有物依其
      使用目的並非不能分割，而又未有不分割之期約者，各共
      有人自得隨時請求分割。次按共有物之分割，依共有人協
      議之方法行之；分割之方法不能協議決定，或於協議決定
      後因消滅時效完成經共有人拒絕履行者，法院得因任何共
      有人之請求，命為下列之分配：⑴以原物分配於各共有人
      。但各共有人均受原物之分配顯有困難者，得將原物分配
      於部分共有人。⑵原物分配顯有困難時，得變賣共有物，
      以價金分配於各共有人；或以原物之一部分分配於各共有
      人，他部分變賣，以價金分配於各共有人；以原物為分配
      時，如共有人中有未受分配，或不能按其應有部分受分配
      者，得以金錢補償之；以原物為分配時，因共有人之利益
      或其他必要情形，得就共有物之一部分仍維持共有，民法
      第824條第1至4項定有規定。又法院為裁判分割前，應顧
      及公平、當事人之聲明、應有部分之比例與實際是否相當
      、共有物之客觀情狀、性質、價格與經濟價值、共有利益
      、各共有人之主觀因素與使用現狀、利害關係等因素為綜
      合判斷。　　　
（二）查：
    ⒈原告主張就系爭土地共有之情形，無不分割之約定，依系
      爭土地之使用目的亦無不能分割，其使用分區為一般農業
      區之情等節，業據提出相符之系爭土地地籍圖謄本、系爭
      土地登記第三類謄本及第一類謄本、786地號土地登記第
      三類謄本及第一類謄本、全體共有人戶籍謄本等件為證（
      南司簡調字卷第17-29、63-73頁）。又依臺南市歸仁地政
      事務所109年9月24日所測量字第1090089312號函說明欄第
      二點載明「經查旨揭地號使用分區為一般農業區，使用地
      類別為甲種建築用地，目前尚無不得分割之規定或限制」
      等情(南司調字卷第141頁)。是法律上亦無不能分割之限
      制，則原告訴請分割系爭土地，於法有據。
    ⒉原告主張依附圖即臺南市歸仁地政事務所109年8月25日複
      丈成果圖所示：編號甲（面積212.84平方公尺）分歸原告
      謝許招鳳、原告許招敏取得，並依附表「分割後共有比例
      」欄所示之比例保持共有；編號乙（面積744.96平方公尺
      ）分歸被告徐應德、被告徐輝宗、被告徐輝蒼、被告徐輝
      斌取得，並依附表「分割後共有比例」欄所示之比例保持
      共有。被告徐輝斌、徐輝宗、徐輝蒼就上開分割方案均表
      示同意（訴字卷第32、71頁）。被告徐應德亦就上開分割
      方案表示同意，惟稱不願繼續與被告徐輝斌、徐輝宗、徐
      輝蒼繼續維持共有，主張如110年1月25日民事陳報狀附圖
      所示（訴字卷第35-37頁），由其取得編號「乙1」部分面
      積372.48平方公尺；編號「乙2」部分面積372.48平方公
      尺，則由被告徐輝斌、徐輝宗、徐輝蒼按應有部分比例各
      3分之1繼續維持共有。觀本判決附圖即臺南市歸仁地政事
      務所109年8月25日複丈成果圖所示之分割方案，係以原應
      有部分比例為基礎及兩造使用範圍（即建物位置）而分割
      ，分割後土地大致呈長型、方正之勢，有利於土地之利用
      及經濟效益，且原告均為786地號土地之共有人(南司調字
      卷第23頁)，如能取得附圖編號甲部分，確實有利於原告
      較有效合併利用所分得之土地及786地號土地。是以系爭
      土地之使用、利用效益論之，原告主張附圖所示之分割方
      案，應屬可採。至於被告徐應德主張將附圖編號乙再分為
      編號乙1、乙2乙節，其所提之分割方案，係由附圖編號C
      建物中間做切割，不利於現況上坐落之建物的使用，可能
      會延伸後續建物使用之爭議。再者，若附圖編號乙分為編
      號乙1、乙2兩部分，將直接造成編號乙2部分成為無適當
      對外聯絡、通行道路的土地，容易延伸後續通行之爭議，
      顯不利於土地之使用及效益，故被告徐應德主張之分割方
      案，核不足取。　　　　　　
    ⒊從而，本院審酌共有物之客觀情狀、地上物之坐落情形、
      周圍地之權利狀態等各因素，認系爭土地分割如附圖（即
      臺南市歸仁地政事務所109年8月25日複丈成果圖）所示，
      對全體共有人即兩造應為公平合理，且合乎經濟效益，爰
      判決分割系爭土地如主文第1項所示。
四、末按因共有物分割、經界或其他性質上類似之事件涉訟，由
    敗訴當事人負擔訴訟費用顯失公平者，法院得酌量情形，命
    勝訴之當事人負擔其一部，民事訴訟法第80條之1定有明文
    。本院審酌系爭土地分割結果，諭知本件訴訟費用之負擔如
    主文第2項所示。
五、據上論結，原告之訴為有理由，依民事訴訟法第80條之1，
    判決如主文。
中    華    民    國    110    年    4    月    22    日
                  民事第五庭    法  官　盧亨龍  
以上正本係照原本作成。 
如不服本判決，應於送達後20日內，向本院提出上訴狀並表明上
訴理由（須附繕本）。如委任律師提起上訴者，應一併繳納上訴
審裁判費。
中　　華　　民　　國　　110 　年　　4 　　月　　27　　日
                                書記官  謝婷婷
附表：
編號 土地共有人 應有部分比例及訴 訟費用負擔比例 分割後共有比例  1 謝許招鳳 9分之1 附圖編號甲：2分之1  2 許招敏 9分之1 附圖編號甲：2分之1  3 徐應德 18分之7 附圖編號乙：2分之1  4 徐輝斌 54分之7 附圖編號乙：6分之1  5 徐輝宗 54分之7 附圖編號乙：6分之1  6 徐輝蒼 54分之7 附圖編號乙：6分之1